【裁判字號】    94,選上更(一),1
【裁判日期】    950126
【裁判案由】    違反公職人員選舉罷免法等
【裁判全文】
臺灣高等法院高雄分院刑事判決     94年度選上更(一)字第1號
上  訴  人
即  被  告  丙○○
選任辯護人  林春華  律師
            楊昌禧  律師
上  訴  人
即  被  告  乙○○
上  訴  人
即  被  告  甲○○
上列上訴人等因違反公職人員選舉罷免法等案件，不服臺灣高雄
地方法院91年度訴字第433 號中華民國92年7月25日第一審判決
（起訴案號：臺灣高雄地方法院檢察署91年度選偵字第7 、11、
12、13號），提起上訴，判決後，經最高法院發回更審，本院判
決如下：
    主  文
原判決關於丙○○、乙○○、甲○○部分撤銷。
丙○○共同連續對於有投票權之人，交付賄賂，而約其投票權為
一定之行使，處有期徒刑壹年伍月，褫奪公權肆年，帳冊記事簿
壹本及新台幣壹萬壹仟元均沒收。
乙○○共同連續對於有投票權之人，交付賄賂，而約其投票權為
一定之行使，處有期徒刑拾月，褫奪公權年，緩刑年，帳冊
記事簿壹本及新台幣壹萬壹仟元均沒收。
甲○○共同連續對於有投票權之人，交付賄賂，而約其投票權為
一定之行使，處有期徒刑伍月，如易科罰金，以佰元折算壹日
，褫奪公權貳年，緩刑年，新台幣壹萬壹仟元沒收。
    事  實
一、丙○○為高雄縣茂林鄉茂林國小輔導室主任，係高雄縣茂林
    鄉第14屆鄉長候選人，乙○○為其配偶，渠2 人為爭取高雄
    縣茂林鄉選民支持，以便能於民國（下同）91年1 月26日舉
    辦之該屆鄉長選舉順利當選，竟共同基於對有投票權人交付
    賄賂而約其投票權為一定行使之概括犯意，自90年11月初起
    ，利用在丙○○競選總部或在茂林鄉茂林村、多納村、萬山
    村等地區拜訪選民、或選民來訪之機會，或由乙○○、或由
    丙○○將賄款交付，在附表所示（編號12、23、35除外）之
    時間、地點，以新台幣（下同）2,000 至7,000 元不等之金
    額，向有投票權之選民戴吳水華、尤曾仁妹、蘇葛美月、胡
    福蘭、施曾月姑、林藍貴英、金茂榮、林招治、吳秋蓮、顏
    國秋、徐忠敏、賀阿妹、魏光輝、劉勝記、陳玉金（以上15
    人業經公訴人處分不起訴）、武馬香妹、王里文、孫慶豐、
    王京三、簡水來、姚牡丹、盧健勇、石秀善、魯仁德、武久
    娘、顏良、蔡阿娥、鍾明發、杜成昌、何瑞火（業已死亡）
    、胡新財、金瑞芳等（以上17人除何瑞火經本院前審諭知公
    訴不受理外，其餘之人均經本院前審判刑確定）32人，要求
    渠等於鄉長選舉時，就其等擁有之投票權為投票予丙○○之
    一定行使；其中，除戴吳水華之夫適死亡未久，戴吳水華誤
    認係給予奠儀而收受之外（此部分丙○○、乙○○之賄賂行
    為應只止於行求階段）；其餘尤曾仁妹、蘇葛美月、胡福蘭
    、施曾月姑、林藍貴英、金茂榮、林招治、吳秋蓮、顏國秋
    、徐忠敏、賀阿妹、魏光輝、劉勝記、陳玉金、武馬香妹、
    王里文、孫慶豐、王京三、簡水來、姚牡丹、盧健勇、石秀
    善、魯仁德、武久娘、顏良、蔡阿娥、鍾明發、杜成昌、何
    瑞火、胡新財、金瑞芳等均係有投票權人，在附表所示之各
    該時間、地點，亦收受丙○○或乙○○所交付之賄款，並許
    以投票予丙○○，就各該投票權為一定之行使，丙○○、乙○○交付賄款，及戴吳水華等人收受賄款（含未遂）之情形
    詳如附表所示。
二、丙○○另承續前揭犯意，並與甲○○共同基於對有投票權人
    ，交付賄賂，而許以其投票權為一定之行使之概括犯意聯絡
    ，由丙○○交付15,000元給甲○○，囑甲○○將各5,000 元
    之賄賂交付予有投票權人嚴文里、陸田秀嬌、田秀吉（如附
    表編號12、23、35），嗣甲○○於附表一編號12所示之時間
    地點，將4,000 元交予嚴文里（業經檢察官為不起訴處分）
    收受，並許以投票予丙○○，另甲○○在尚未將賄款交付予
    陸田秀嬌、田秀吉及將另1,000 元交付予嚴文里時，即為檢
    察官指揮警察、調查局查獲本案，丙○○、甲○○就田秀吉
    、陸田秀嬌行賄投票部分僅止於預備階段。
三、嗣台灣高等法院高雄分院檢察署接獲秘密證人檢舉後，會同
    臺灣高雄地方法院檢察署於91年1 月10日對相關涉案人同步
    進行搜索及拘提行動，分別在乙○○、丙○○住處及辦公室
    ，扣得乙○○所有供其記載行賄之帳冊記事簿1 本。乙○○
    、甲○○並在偵查中自白行賄犯行。
四、案經台灣高等法院高雄分院檢察署檢察官暨臺灣高雄地方法
    院檢察署檢察官共同指揮法務部調查局高雄縣調查站、南部
    地區機動工作組、高雄縣警察局刑警隊、六龜分局、旗山分
    局、鳳山分局共同偵辦（在上開單位製作之筆錄以下均稱「
    警訊筆錄」並移送臺灣高雄地方法院檢察署檢察官偵查起訴
    。
    理  由
甲、程序部分：
一、被告丙○○之選任辯護人主張共同被告乙○○、戴吳水華、
    曾仁妹、蘇葛美月、胡福蘭、施曾月姑、林藍貴英、金茂榮
    、林招治、吳秋蓮、顏國秋、徐忠敏、嚴文里、賀阿妹、魏
    光輝、劉勝記、陳玉金等人之警訊筆錄及扣案之記事簿，係
    屬被告以外之人於審判外之言詞或書面陳述，且上開警訊筆
    錄之錄音帶，經鈞院調取勘驗結果，或無法提出，或有錄音
    帶而無聲音，或筆錄與錄音內容不符，應係警方自導自演，
    或製作筆錄之時間與錄音帶錄製之時間相差懸殊，顯係警方
    製作筆錄後讓被訊問人照筆錄唸，應均無證據能力云云。
二、按除急迫情況並經記明筆錄者外，訊問被告時應全程連續錄
    音，必要時並應全程連續錄影，筆錄所載之被告陳述與錄音
    或錄影之內容不符者，除有急迫情況經記明筆錄者外，其不
    符之部分，不得作為證據，刑事訴訟法第100 條之1 第1項
    、第2 項定有明文；其情形包含自公權力拘束（如逮捕、拘
    提等）之時起未錄音；筆錄記載之詢問時間較長，而實際錄
    音之時間較短；錄音內容含混雜亂而難聽辨；筆錄部分內容
    因操作失當而遭消音或覆蓋，及錄音內容中間或部分有暫停
    錄音等各情形在內。考其立法目的，在於建立詢問筆錄之公
    信力，旨在輔助筆錄之不足，並擔保詢問程序之合法正當，
    亦即在擔保被告對於詢問之陳述係基於自由意思及筆錄所載
    內容與其陳述相符，如被告之陳述係基於自由意思而非出於
    不正之方法，且其陳述與事實相符，縱令對之詢問時未經全
    程錄音，或事後無法提出錄音帶以供法院勘驗比對，致公務
    員實施詢問程序不無瑕疵，惟仍難謂其供述之筆錄，絕對不
    具證據能力（最高法院93年台上字第1721號、4525號判決參
    考）。又違背上開規定所取得之供述筆錄，究竟有無證據能
    力，應依刑事訴訟法第158 條之4 之規定，審酌人權保障及
    公共利益之均衡維護，即考量違反法定程序之情節、違反法
    定程序之主觀意圖、侵害犯罪嫌疑人或被告權益之種類及輕
    重、犯罪所生之危險及損害、禁止使用該證據對於預防偵查
    機關違法偵查之效果、及證據取得之違法對被告在訴訟上防
    禦不利益之程度等具體情節認定之（最高法院92年台上字第
    2874號、992 號判決意旨參考）。
三、再按被告以外之人，於審判外之言詞或書面陳述，除法律有
    規定者外，不得作為證據，刑事訴訟法第159 條第1 項定有
    明文。被告以外之人（包括證人、鑑定人、告訴人、被害人
    及共同被告等）於審判外之言詞或書面陳述，即所謂傳聞證
    據，由於傳聞證據有悖法院直接審理及言詞審理之精神，妨
    礙當事人之反對詰問權（例如同法第159 條第2項 、第159
    條之1 至之5 、同法第206 條等）外，原則上無證據能力。
    被告丙○○之選任辯護人前揭所舉共同被告乙○○等人，就
    被告丙○○而言，即屬證人，其等在審判外之陳述，亦屬傳
    聞證據，自有上開規定之適用。
四、查選舉為民主政治之基石，我國在實施民主政治過程中，經
    歷多次之選舉，然選風敗壞，賄選買票之事時有所聞，為端
    正選風，每到選舉時，檢調單位即成立專案小組積極察查賄
    選，然仍無法斷絕。本案係因有人檢舉，經檢調單位持搜索
    票在被告家中查到帳冊及選舉人身分證等物後，始依名冊上
    之名單傳喚上開證人，因人數眾多，場面極為吵雜混亂，且
    證人多為原住民，有部分人聽不懂國語，尚須透過翻譯應訊
    ，然渠等均出於自由之意思而為陳述，此由同時被傳訊之選
    民武馬香妹、王里文、孫慶豐、王京三、簡水來、姚牡丹、
    盧健勇、石秀善、魯仁德、武久娘、顏良、蔡阿娥、鍾明發
    、杜成昌、何瑞火、胡新財、金瑞芳等人之警訊筆錄均未陳
    述有收受賄選財物，如非出於自由意思，豈能如此之情，即
    可了然；是本院審酌人權保障及政府端正選風之公共利益維
    護，認被告丙○○之選任辯護人所舉之上開共同被告於警訊
    時之陳述及被告乙○○記載之帳冊1 本，雖屬審判外之陳述
    ，但既經該等共同被告於原審或本院審理時已以證人身分做
    證，而引進於審判庭，該等陳述，縱有乙○○、賀阿妹之錄
    音帶滅失，徐忠敏、胡福蘭、施曾月姑之錄音帶無聲音，其
    餘之人警訊筆錄記載與本院命警員翻譯錄音帶之譯文不符之
    情形，除不符之部分無證據能力外，其餘部分均應有證據能
    力。至檢察官偵查中，共同被告乙○○之供述就被告丙○○
    而言，因未具結，其餘共同被告之陳述，就被告丙○○、乙○○、甲○○而言，同未具結，依刑事訴訟法第158 條之3
    規定，應認均無證據能力。
乙、實體部分：
壹、有罪部分：
一、訊據上訴人即被告丙○○、乙○○、甲○○均矢口否認有上
    開犯行，被告丙○○、乙○○辯稱：給戴吳水華之5,000 元
    是奠儀，其餘名冊上人員都是被聘用在競選總部工作之人員
    ，給付之款項是薪資，並非賄款云云。被告甲○○辯稱：嚴
    文里因有參與競選工作，伊只是依丙○○之指示交付款項，
    並無賄選之意思云云。
二、惟查，被告丙○○及乙○○就曾交付金錢予附表所列（編號
    23、35除外）之各該受賄人之事實，業據被告乙○○於警訊
    時供承：「（妳及丙○○向茂林鄉選民收取身分證，並以
    2,000 元至7,000 元不等之代價要求選民投票支持丙○○參
    選鄉長可有此事？）有的」、「（據調查茂林鄉民戴吳水華
    、尤曾仁妹、蘇葛美月、胡福蘭、施曾月姑、林藍貴英、金
    茂榮、林招治、吳秋蓮、顏國秋、徐忠敏、嚴文里、賀阿妹
    、魏光輝、劉勝記、簡文忠、陳玉金、何瑞火、馬香妹等人
    均有拿到妳或丙○○致送的2,000 元至7,000 元不等代價賄
    款，做為支持丙○○參選茂林鄉長之條件，可有此事？）有
    的」、「（妳及丙○○向樁腳賄選，錢的來源為何？）錢都
    是丙○○拿給我去送的，錢大都是親友贊助的」、「（照妳
    所述，本站依法搜索妳住所查扣之記事簿內有註明『收』、
    『支』人名及代表數字，意義為何？）．．．『支』表示是
    我收取身分證後支付款項之人名及金錢，這當中除了溫順益
    的5,000 元打算送出去還沒有送出去外，其餘的已給付了」
    、「我只是很單純的希望幫助我丈夫參選鄉○○○○道以贈
    送物品及送錢的方式向選民拉票而被認為有賄選的行為是不
    對的，我現在很後悔，希望法律能原諒我，給我自新的機會
    」等語（見選偵字第7 號卷第349-351 頁），其於檢察官偵
    查中仍供承：「（根據我們調查你有以現金向茂林鄉選民買
    票？）是，我先生丙○○因要選14屆鄉長，叫我幫他運動，
    幫他拉票輔選，也請他們支持我先生1 票‧‧‧」、「我有
    給這些人（即附表編號1 至15、17）約2,000 元至7,000 元
    的現金‧‧‧」、「（我們查扣的你的記事簿中這些支出項
    目下的人名『即附表編號1 至35部分，惟編號23、35應除外
    』是否是你們給過錢的鄉民？）是，有些是我給的，有些是
    我先生給的，這些人都是給過錢我記上去的‧‧‧‧」、「
    我給錢時就有請他們支持我先生選鄉長」（見同上卷第356
    至359 頁、第385 至390 頁被告乙○○此部分之供述，對其
    本人之犯行得作為證據，但對被告丙○○之犯行，則無證據
    能力）。被告丙○○於檢察官偵查中亦供稱蘇葛美月、胡福
    蘭、徐忠敏、魏光輝、王里文、王京三、鍾明發、何瑞火、
    胡新財係由伊給錢，另伊交付甲○○1 萬5,000 元請轉交田
    秀吉、嚴文里、陸田秀嬌1 人各5,000 元等語明確（見同上
    卷第385 至390 頁）。被告甲○○亦坦承有交款給嚴文里
    4,000 元等情，雖被告丙○○辯稱及乙○○嗣後翻稱：係因
    渠等工作人員或要收款人擔任助選員才發給錢云云，惟查偵
    查中乙○○供稱：「之前我送錢給他們，只交待他們要投我
    先生一票」、「（你給錢叫他們當助選員用意？）慣例，我
    們以前選舉都是這樣，只要選民收了我們現金，就要把身分
    證給我們，登記為助選員，這是以前慣例」、「我給他們錢
    只叫他們支持我先生選鄉長，還沒交待他們工作」等語。被
    告丙○○亦供稱：「當時我拿錢給他們或交待我太太拿錢給
    他們時‧‧‧‧還沒分配工作給他們」（見同上卷第385 至
    390 頁）等語，但如係要收款人幫忙或助選，何以卻未分配
    工作？被告丙○○所稱幫忙，無非係要收受款項之人投票支
    持他，已洞如觀火；而被告丙○○、乙○○交付金錢予附表
    （編號23、35除外）所示之人，係為請收受金錢之人投丙○○票，收受金錢之人當時並未受告知擔任選舉輔選工作，只
    知悉該款項係被告丙○○為競選鄉長並應允支持而收受（編
    號1 除外），雙方就收受款項而投票支持丙○○，已有對價
    關係，當構成交付（收受）賄賂，而約其投票權為一定之行
    使，至於附表之人，於收受賄賂並約定為投票權一定之行使
    之後，縱使嗣後有幫忙競選工作，此亦為犯罪完成後之行為
    ，尚不能以此據以免責。
三、又查：
  (一)附表編號1 ，乙○○係以投票行賄之意而交付款項，已如前
    述，復有被告乙○○登載之帳冊可憑，而戴吳水華雖有收到
    被告乙○○交付之5,000 元，惟戴吳水華係將該5,000 元當
    做其夫死亡奠儀，迭據戴吳水華於警訊及原審審理中供明（
    見同上卷第307 頁、原審卷第181 頁），是此部分足認丙○○、乙○○係以行賄之意而交付賄款，惟戴吳水華則係以奠
    儀收受，應認被告丙○○、乙○○應只構成行求階段。
  (二)附表編號2 ，尤曾仁妹於警訊中坦承收受5,000 元，供稱：
    「乙○○在12月聖誕前給伊錢，當時伊是要載伊先生去看病
    ，就在馬路上碰到乙○○，她就從口袋拿錢給伊，伊將錢放
    到口袋之後就走了，伊不知道她給這個錢的用意」等語（見
    本院命警員就警訊錄音帶翻譯之譯文，以下簡稱翻譯文），
    核與被告乙○○上揭自白有給付尤曾仁妹5,000 元之情相符
    ，復有被告乙○○登載之帳冊記事簿可稽；尤曾仁妹雖稱不
    知給錢之用意如何，然當時正是鄉長競選期間，被告乙○○
    之夫係選長候選人，應為尤曾仁妹所明知，被告乙○○豈會
    無故給予5,000 元，尤曾仁妹又怎能無故收取5,000 元，且
    亦與被告乙○○於本院前審所供：看到家人（親戚）生病會
    給2 至500 元等情，金額相差甚距，該5,000 元應為賄款無
    疑；另被告丙○○所供：5,000 元係規劃尤曾仁妹為競選播
    音員之工作酬勞，尤曾仁妹本人不知被納為播音員云云（見
    選偵字卷第7 號卷第340 頁、341 頁），亦與尤曾仁妹所述
    不符，且其時距離投票時間已近，選情競爭激烈，被告丙○○所供此節亦不符常情，自不足採。
  (三)附表編號3 ，蘇葛美月於警訊時即坦承收受丙○○交付之
    5,000 元，並稱丙○○親自到伊家，伊在睡覺，他自己叫醒
    伊並拿5,000 元對伊說要投票給他等語（見翻譯文），核屬
    被告乙○○、丙○○上揭供述相符，復有被告乙○○在其登
    載帳冊記事簿可稽；至蘇葛美月於原審及本院審理時翻稱：
    90年底有至被告丙○○競選總部幫忙打年糕，5,000 元係工
    作酬勞云云，無非事後迴護被告丙○○之詞，自無可採。
  (四)附表編號4 ，胡福蘭於警訊時供稱收受丙○○5,000元，丙○○本身與伊接觸，直接向伊購得90年1 月26日投給詹某登
    記1 號之選票等語（見同上偵查卷第276 頁），核與丙○○
    、乙○○上揭供述相符，復有被告乙○○在其登載帳冊記事
    簿可稽；至胡福蘭於原審及本院前審審理時翻稱：其在丙○○之競選總部幫忙煮飯，並無酬勞，交付之5,000 元用來買
    米云云，其所為供證前後不一，無非事後迴護被告丙○○等
    之詞，自無可採。
  (五)附表編號五，施曾月姑於警詢時坦承收受乙○○交付之
    5,000 元，當時乙○○並有說拜託等語（見同上偵卷第261
    頁），核與被告乙○○前揭供述相符，當時正是競選鄉長期
    間，施曾月姑應知丙○○要選鄉長，其於收受5,000 元，雙
    方顯已達成賄選之交付（收受）既遂罪；此外，復有被告乙○○在其登載帳冊記事簿可稽；至施曾月姑於原審及本院審
    理時翻稱：收受五千元，係被告丙○○要其幫忙招待人及掃
    地用云云，其所為供證前後不一，無非事後迴護被告乙○○
    等之詞，自無可採。
  (六)附表編號六事實，林藍貴英於警訊時已供稱乙○○是伊鄰居
    ，有交付5,000 元給伊無訛，核與乙○○前揭供述相符，雖
    林藍貴英又稱：乙○○說他們需要飲料的時候會從伊之順發
    雜貨店買，共有買2 次礦泉水，約1,000 多元沒有說要投票
    給誰等語（見翻譯文），但林藍貴英與乙○○既係鄰居，購
    買飲料現買現付或計帳即可，何須先行支付5,000 元，且與
    乙○○前開自白不符，林藍貴英應知該乙○○交付之5,000
    元係請求其投票給丙○○之賄款無疑。此外，復有乙○○登
    載記事簿可稽，雖林藍貴英嗣稱乙○○未說須投票給丙○○
    ，但林藍貴英已供稱丙○○是登記一號候選人，衡諸常情，
    林藍貴英既知道是行賄款項，豈有不知係要伊投票給丙○○
    之理？林藍貴英所述與常理有違；另其稱乙○○叫伊記帳云
    云，無非迴護之詞，不足採信。
  (七)附表編號7 ，金茂榮於警訊時坦承：有收受乙○○3,000 元
    ，雖金茂榮供稱乙○○有拿伊身分證要登記為助選員云云（
    見翻譯文），參酌前揭乙○○所述選民收了現金伊就將之登
    記為助選員等語，該3,000 元顯係為使金茂榮投票支持丙○○之對價，至記事簿上雖記載金茂榮給予5,000 元，乙○○
    並稱金茂榮是先給3,000 元，再給予2,000 元予其妻等語（
    見同上偵卷第349 頁）；惟公訴人並未就其妻收受2,000 元
    提出證據，本院認定金茂榮供述收受3,000 元部分與乙○○
    所述相符，認定此部分賄款為3,000 元。
  (八)附表編號八事實，林招治於警訊時已坦承有收受乙○○交予
    之3,000 元，並稱這是當丙○○助選員之工資等語（見翻譯
    文）復有乙○○登載之帳冊記事簿之內容可稽，雖該帳冊記
    事簿林招治上之阿拉伯字似「5 」又似「3 」，即究係代表
    5,000 元或3,000 元，難以認定，為當事人利益計，本院認
    應認定為3,000 元。至林招治嗣於原審及本院前審審理時翻
    稱：伊在競選總部幫忙，錢拿去買檳榔云云，要係事後迴護
    被告乙○○等之詞，不足採信。
  (九)附表編號9 ，吳秋蓮於警訊時陳述稱：伊到幼稚園載伊子時
    ，乙○○將3,000 元塞給伊兒子，且交代伊要投票給丙○○
    等語（見翻譯文），核與乙○○前揭自白相符，復有被告乙○○登載其帳冊記事簿可稽，應堪採信。
  (十)附表編號10，顏國秋於警偵訊供承丙○○交5,000 元給伊，
    並要求投票給他，使他當選等語（見同上偵查卷第206 頁、
    第208 頁及翻譯文）；復有被告乙○○登載其帳冊記事簿之
    內容可稽；至顏國秋原審及本院前審審理時翻稱：係於乙○○交付金錢時，未說明係為何事云云，無非事後迴護被告丙○○等之詞，自不可採。
  (十一)附表編號11，徐忠敏於91年1 月10日警詢時所供：丙○○交
    付5,000 元給伊，並說叫伊票投給丙○○等語，核與丙○○
    前揭供述相符（見同上偵查卷第213 頁），復有被告乙○○
    在其登載帳冊之記事簿內容可稽；至徐忠敏於原審及本院前
    審審理時翻稱：丙○○交付金錢時，叫伊幫忙開宣傳車云云
    ，無非事後迴護之詞，自無可採。
  (十二)附表編號12，嚴文里於警訊時所供：甲○○交付4,000 元時
    ，有告知係丙○○要向伊買票的，叫伊投票給丙○○等語（
    見同上偵查卷第217 頁及翻譯文），核與甲○○供承有交
    4,000 元予嚴文里等情相符，復有被告乙○○登載帳冊記事
    簿可稽，至嚴文里於原審及本院前審審理時翻稱：甲○○交
    付金錢時，要伊幫忙工作，煮飯、做檳榔、掃地云云，無非
    事後迴護被告等之詞，不足採信。
  (十三)附表編號13，賀阿妹於警訊時陳稱：乙○○到伊多納村的家
    ，向伊請託支持她先生丙○○參選下屆茂林鄉鄉長，要伊幫
    忙在家族內拉票，並要伊將身分證交給她，她有交付500 元
    給伊等語（見同上偵查卷第126 頁），其所述除500 元與乙○○前揭所述係5,000 元外，餘皆相符。然賀阿妹於本院前
    審已改稱：乙○○係交付5,000 元（見本院上訴字卷第89頁
    ），自應以其在本院所述係5,000 元與乙○○前揭供述相符
    為可採。至賀阿妹於本院前審審理時翻稱：乙○○交付
    4,000 元，要幫忙工作，拿木柴、掃地、洗碗、招待人家云
    云，無非事後迴護之詞，自無可採。
  (十四)附表編號14，魏光輝於警訊時供稱：丙○○確有拿出5,000
    元給伊屬實（見翻譯文），核與被告丙○○上揭所魏光輝部
    分是由伊給錢之情相符；復有被告乙○○記載之帳冊記事簿
    可稽。至於魏光輝雖稱丙○○是要請其擔任競選總部之執行
    長，其嗣後亦確有擔任丙○○競選之副執行長，然揆諸前揭
    二之說明，並不影響被告罪責之成立。另魏光輝於原審及本
    院前審審理時翻稱：丙○○交付5,000 元，係為了佈置競選
    總部云云，無非事後迴護被告丙○○等之詞，自無可採。
  (十五)附表編號15，劉勝記於警訊時已供稱：乙○○於91年12月10
    日至13日左右，到伊家拿3,000 元給伊等語（見翻譯文），
    核與乙○○前揭所供確有給付劉勝記金錢之情相符；雖被告
    乙○○在其登載帳冊之記事簿記載劉勝記收受5,000 元，惟
    劉勝記嗣於檢察官偵查，原審及本院前審始終供稱收受
    2,000 元，3,000 元部分並無其他佐證，參諸該記事簿劉勝
    記欄下之阿拉伯數字，似由2,000 改為5,000 ，或5,000 改
    為2,000 ，則乙○○究竟給付5,000 元或3,000 元已不明確
    ，乙○○亦已無法記憶，本院認2,000 元之3,000 元部分並
    無其他佐證，爰認定此部分為2,000 元。至劉勝記於原審審
    理時翻稱：拿錢是要伊幫忙他們工作，買飲料給總部幫忙的
    人吃云云，無非事後迴護被告乙○○等之詞，無可採信。
  (十六)附表編號16至編號34（編號23除外）之事實部分，雖各該受
    賄人均矢口否認曾自被告丙○○或乙○○收受賄賂，而許以
    其投票權為一定之行使。然被告丙○○、乙○○確有交付賄
    賂予各該受賄人，並要受賄人投票予被告丙○○之事實，業
    據被告乙○○、丙○○於檢察官偵查中供述明確，並有扣案
    之帳冊記事簿可憑，上開記事簿係乙○○用以行賄記載之用
    ，已據其供明，且該記事簿係在被查扣之前即已完成登載，
    乙○○應無刻意誣陷上開被告而為不實登載之理，參以被告
    丙○○為輔導室主任，被告乙○○前為中國國民黨茂林鄉黨
    部主任，渠二人對政府查辦賄選案件，已難諉為不知，渠等
    若非確有對前開共同各該受賄人交付金錢，絕無供述支付渠
    等金錢之理？是該帳冊之記載，實足執為被告乙○○、丙○○自白之佐證；而各受賄人供稱：未曾收受金錢一情，並不
    符實，亦無可信。
  (十七)附表編號23、35所示陸田秀嬌、田秀吉部分，被告丙○○於
    檢察官偵查中已供承有將1 萬5,000 元交予甲○○，囑其轉
    交嚴文里、陸田秀嬌、田秀吉3 人，每人各5,000 元等語（
    見同上偵查卷第390 頁），且乙○○帳冊記事簿上確已載明
    前開3 人各支出5,000 元，足堪認定丙○○確有交付1 萬
    5,000 元並囑轉交3 人各5,000 元等情，被告甲○○於本院
    審理時亦不否認有依丙○○之指示轉交4,000 元予嚴文里之
    情，至甲○○否認收受其餘1 萬1,000 元，顯有避就之情，
    本院認應以被告丙○○所述較為可採；另本案田秀吉、陸田
    秀嬌2 人自始至終均否認有收受款項，且查無實證足認渠等
    3 人有收受此部分款項，被告丙○○、乙○○、甲○○此部
    分犯行，應僅止於預備行賄之階段。
四、綜上所述，被告丙○○、乙○○、甲○○等罪證明確，所辯
    要係卸責之詞，不足採信，此外，附表所示之人均係該次選
    舉有投票權人，亦有高雄縣選舉委員會93年8 月12日高縣選
    四字第093160106 號函可憑，是被告等賄選之犯行均堪認定
    。
五、核被告丙○○、乙○○、甲○○所為，均係犯修正前公職人
    員選舉罷免法第90條之1 第1 項之對有投票權人交付賄賂罪
    ；被告丙○○、乙○○對戴吳水華應只於行求階段；另被告
    丙○○、乙○○、甲○○對陸田秀嬌、田秀吉部分應成立預
    備行賄罪。被告等行為後，公職人員選舉罷免法於94年11月
    30日修正公布，該法條第90條之1 法定刑修正提高為3 年以
    上10年以下，較舊法為重，依刑法第2 條第1 項但書規定，
    比較新舊法，自應從有利於被告等之修正前舊法處斷。被告
    丙○○、乙○○對有投票權人戴吳水華、尤曾仁妹、蘇葛美
    月、胡福蘭、施曾月姑、林藍貴英、金茂榮、林招治、吳秋
    蓮、顏國秋、徐忠敏、賀阿妹、魏光輝、劉勝記、陳玉金、
    武馬香妹、王里文、孫慶豐、王京三、簡水來、姚牡丹、盧
    健勇、石秀善、魯仁德、武久娘、顏良、蔡阿娥、鍾明發、
    杜成昌、何瑞火、胡新財、金瑞芳等人交付賄賂；及被告丙○○、乙○○、甲○○等向嚴文里、陸田秀嬌、田秀吉交付
    賄賂、預備交付賄賂部分，分別有犯意聯絡及行為分擔，均
    分別就各該犯行為共同正犯。被告丙○○、乙○○前開多次
    （含行求、預備）犯行，時間緊接，所犯之構成要件均相同
    ，顯係基於概括犯意為之，應分別依各該犯行之連續犯論以
    連續對有投票權人交付賄賂罪，並均加重其刑。又期約賄選
    之行為，係交付賄賂之賄選行為之階段性行為，每一交付賄
    賂之賄選犯行，均係先期約而交付賄賂，是期約賄選行為，
    應為交付賄賂賄選行為所吸收；不另論罪。又被告乙○○、
    甲○○於檢察官偵查中自白，爰依公職人員選舉罷免法第90
    條之1 第5 項減輕其刑。
六、原審就被告丙○○、乙○○、甲○○部分予以論罪科刑，固
    非無見。然查：(一)被告丙○○、乙○○向金茂榮賄選之金額
    為3,000 元，原判決認係5,000 元；向林招治賄選之金額為
    3,000 元，原判決認2,000 元，已有未洽。(二)被告丙○○、
    乙○○、甲○○對田秀嬌、田秀吉部分應係預備行賄罪，原
    判決認此部分已構成行賄罪，亦有違誤。(三)被告丙○○、乙○○對檢察官起訴發放束口袋及賄選期約簡文忠、陳金玉部
    分應不構成犯罪，原判決為被告丙○○、乙○○有罪之認定
    ，同有未合。(四)被告行為後，公職人員選舉罷免法第90條之
    1 已有修正，原判決未及比較適用，亦有未當。被告等3人
    上訴否認犯罪，雖無理由，惟原判決此部分既有可議，即屬
    無可維持，應由本院將原判決關於被告丙○○、乙○○、甲○○部分撤銷改判。審酌選舉制度為民主政治之基石，若候
    選人不能遵守法律公平競爭，反藉賄選污染選舉，破壞民主
    根基，莫此為甚，被告丙○○係高雄縣茂林鄉茂林國小主任
    ，不思以身作則，以政見、才識爭取選民認同，為求勝選，
    竟與其配偶即被告乙○○、及甲○○對於選民交付賄賂，敗
    壞選風、破壞民主機制之正常運作及選舉之公平性等情狀，
    量處被告丙○○處有期徒刑1 年5 月，並依公職人員選舉罷
    免法第98條第3 項規定褫奪公權4 年，被告乙○○係被告丙○○之配偶，僅係配合其夫之作為，致罹本件犯行，惡性較
    輕，且於偵查中自白，爰予科處有期徒刑10月，並依公職人
    員選舉罷免法第98條第3 項規定褫奪公權3 年。另被告甲○○係受丙○○之指示行賄，其行賄之次數較少，且業於偵查
    中自白部分犯行，嗣後否認犯行等情，爰量處有期徒刑5 月
    ，並諭知易科罰金之折算標準，且依公職人員選舉罷免法第
    98 條 第3 項規定褫奪公權2 年。又被告乙○○前未曾受有
    期徒刑以上刑之宣告，被告甲○○前於71年間因違反森林法
    案受有期徒刑3 月之宣告，執行完畢後，5 年以內亦未曾受
    有期徒刑以上刑之宣告，其等2 人歷經本案偵、審程序之教
    訓，應知警惕，當無再犯之虞，本院因認對被告乙○○、甲○○所宣告之刑，以暫不執行為適當，爰均併予諭知緩刑3
    年，以啟自新。被告丙○○、乙○○、甲○○預備交付之1
    萬1,000 元，均依公職人員選舉罷免法第90條之1 第3 項規
    定沒收之；另扣案之被告乙○○登載之帳冊記事簿1 本，係
    被告乙○○所有，且為供其賄選犯行所用之物，依刑法第38
    條第1 項第2 款規定宣告沒收。至扣案之現金16萬5,800 元
    ，被告丙○○已供明係茂林國小推展原住民合唱經費等語（
    見同上偵查卷第6 頁），則與選舉無關，縱據被告乙○○於
    91年1 月10日調查時供稱。該款係友人贊助之選舉經費（見
    同上偵查卷第33頁），然選舉所須各項經費支出至為龐雜，
    亦無任何證據證明該款係專供賄選所用之款項；另扣案5 萬
    6,111 元，業經被告乙○○供述：1 萬零700 元部分係其支
    付房屋貸之用，其餘款項則為其任職黨部之薪資等語（見同
    上偵查卷第33頁），亦與被告丙○○供述之情節大致相符（
    見同上偵查卷第6 頁），且該款亦確實置於中國國民黨高雄
    縣茄定鄉黨部薪津袋內，亦有扣押物品清單登載可參，既無
    任何證據足以認定該款係作為賄選之用，自無從宣告沒收。
    又於被告丙○○住處所扣得之賀阿妹、簡文忠之身分證各1
    枚，施瑞娥身分證影本1 張，金茂榮、曾雲祥、陳玉金印章
    各1 枚，均無從認與被告丙○○、乙○○之賄選犯行有何關
    聯；又於被告丙○○住處所扣之選舉資料1 批，選舉人名冊
    8 冊，及在茂林國小丙○○辦公室扣得之選舉人名冊3 冊、
    選舉組織架構分工表3 冊，亦無非係被告丙○○參選鄉長所
    用之各文件資料，實難謂係用於賄選之物，依法均不得宣告
    沒收，應予明。
七、公訴意旨另以：被告乙○○與丙○○2 人，又基於共同連續
    期約賄選之概括犯意聯絡，先由乙○○於90年12月底某日，
    利用至高雄縣茂林鄉茂林村茂林巷71號陳玉金住處，向選民
    陳玉金收取身分證影印之機會，向陳女表示，如其丈夫丙○○能當選鄉長，將繼續容其留任為鄉公所清潔隊員，以此不
    法利益期約陳玉金，而約其投票權，將選票投予丙○○為一
    定之行使；嗣丙○○於90年底，並向其表弟簡文忠，許以選
    前1 、2 天將交付1 、2 千元之賄賂及當選後轉介工作承諾
    之不法利益，期約簡文忠於選舉時將票投給他，簡文忠事後
    ，於91年1 月初某日，為表示對丙○○之支持，復親持自己
    之身分證，至高雄縣茂林鄉茂林村茂林巷18號丙○○競選總
    部，交予乙○○保管，供渠鞏固選票，並約其將選票投予丙○○而為一定之行使，因認被告丙○○、乙○○另涉犯期約
    賄選罪嫌云云。
  (一)公訴人認被告丙○○、乙○○有此部分犯行，無非以陳玉金
    、簡文忠之指述，及有在被告等住處扣得簡文忠之身分證可
    資佐證，且簡文忠與丙○○係表親、陳玉金與被告乙○○亦
    熟識，2 人應無誣陷之理等情，為其論據。訊據被告丙○○
    、乙○○，均否認此部分犯行，被告丙○○辯稱：陳玉金是
    助選員，拿她身分證是要登記助選員名冊，並未期約給她清
    潔隊員工作，又簡文忠係伊大舅之兒，伊沒有收他的身份證
    ，是他喝醉酒，自己把身份證放在伊家桌上等語。被告乙○○辯稱：陳玉金是助選員，伊拿她身分證是要登記助選員，
    而簡文忠所謂當選後要為其轉介工作，是他自已揣測之說詞
    云云。
  (二)經查陳玉金於警訊時雖陳稱：90年12月底立委選舉完後某日
    早上，乙○○到伊家拿身分證，要伊幫丙○○助選鞏固票源
    ，表示若丙○○當選，要讓伊繼續擔任鄉公所之清潔工作是
    乙○○說的，丙○○本人沒有講等語（見翻譯文）。然其於
    本院前審審理時則證稱：丙○○能當選鄉長，將繼續留伊任
    清潔隊員，是伊自己想的等語（見本院上訴字卷第268 頁）
    。再查，陳玉金係臨時清潔隊員，薪資為每月1 萬6,000 元
    ，另在農會擔任小組長，月薪3,000 元，已據其於警詢時供
    述明確（見翻譯文），足認其在清潔隊之薪資係經濟上重要
    之收入，又因其屬臨時人員，面臨期滿不續聘之壓力，客觀
    上而言，在清潔隊工作已成其重要之事項；而依陳玉金在警
    訊之供述，乙○○要伊幫忙助選鞏固票源，則丙○○如能當
    選，陳玉金所求當為繼續容其留任清潔隊員，從而陳玉金於
    本院前審證稱乙○○告稱若支持丙○○，俟丙○○當選鄉長
    後，將同意讓伊繼續留任茂林鄉公所清潔隊員工作，係伊揣
    測乙○○個人想法，情理上並非不可能。乙○○向陳玉金拿
    身分證，據乙○○前揭自白，原係依據往例，給錢確定支持
    候選人之做法，嗣因該次選舉發現已沒有該種做法而作罷，
    是乙○○除有給付陳玉金5,000 元，請其投票給丙○○，構
    成賄選罪，已為本院認定外，其向陳玉金收取身分證之行為
    ，並無證據證明有讓其續任清潔隊員之期約賄選行為。
  (三)再查，簡文忠於警訊時供稱：伊將身分證交給乙○○是要固
    票，係伊自己要給的，還沒有給錢，是選前1 、2 天才會給
    錢，伊和丙○○是親屬關係，通常行情有1 、2 千元等情（
    見同上偵查卷第101 頁）；由簡文忠上開供述，其拿身分證
    至丙○○競選總部給乙○○，係屬自動性質，而在選前1、2
    天丙○○會給1 、2 千元亦係簡文忠依慣例及行情所猜測推
    想，被告丙○○、乙○○並無與簡文忠事先有達成期約甚明
    ；雖被告丙○○、乙○○持有簡文忠之身分證確屬實情，且
    持簡文忠之身分證，雖可認定簡文忠該票係支持被告丙○○
    之鐵票，惟不能以此推定被告丙○○、乙○○即與簡文忠有
    達成給予一定金額之賄選期約。又簡文忠就工作部分，其於
    警訊時並未有何陳述，其於檢察官偵查中雖稱：伊將身分證
    交給乙○○，希望丙○○當選後給伊工作，之前丙○○叫伊
    支持他，表示只要他當選，就會找一份工作給伊等語；然其
    在檢察官偵查中之陳述，並未經具結，依刑事訴訟法第158
    條之3 規定，自無證據能力；況其於原審審理時已明確證稱
    ：丙○○未說要為伊介紹工作等語（見原審卷第201 頁）。
  (四)綜上所述，並無確切之證據足以證明被告丙○○、乙○○與
    陳玉金、簡文忠有賄選期約犯行，公訴人就此部分舉證，尚
    未達於通常一般之人均不致有所懷疑之程度，因公訴人認此
    部分與被告丙○○、乙○○前揭有罪部分有裁判上一罪之關
    係，爰不另為無罪之諭知。
八、公訴意旨又以被告丙○○與乙○○另與宋能正、宋田玉英共
    同基於對有投票權人交付賄賂之概括犯意聯絡，先於90年12
    月初，由丙○○出面，向高雄縣旗山鎮允久企業行之負責人
    蘇甲乙，訂購「滿天星紅色束口袋」500 只，每只標價150
    元（大）及99元（小），計劃以此外型精美，極具實用性，
    足以使人動心而影響投票意向之禮品，對於有投票權之人交
    付賄賂，而約定投票權為投票予丙○○之一定行使。嗣丙○○於同年12月底收受前開束口袋後，即分別與乙○○、宋能
    正、宋田玉英等人，利用村中之教會活動及競選總部所舉辦
    之座談會及拜訪選民之機會，分送有選舉權之鄉民賴銀花、
    洪英女、顏郁玉雪、藍馬愛嬌、杜成昌、謝魯秀花、林藍秀
    鑾、莊彩霞、巫招英、金瑞原、蔡阿娥、張銀珠、杜春妹、
    陳玉金、魏顏玉月、魏坤祥、田新忠、董桂蘭、賀阿妹、魏
    光輝、劉勝記、嚴文里等22人，並明示或暗示渠等於選舉時
    ，就投票權須投票予丙○○為一定之行使，認被告丙○○、
    乙○○此部分亦與宋能正、宋田玉英共同涉犯有公職人員選
    舉罷免法第90條之1 第1 項投票行賄罪云云。
  (一)公訴人認被告丙○○、乙○○、宋能正、宋田玉英涉有前開
    罪嫌，係以被告丙○○、乙○○2 人對訂購前開束口袋分送
    與鄉民，並將數10個束口袋交與宋能正、宋田玉英夫婦轉送
    親友均直承不諱，且與前開收受束口袋之賴銀花等22人供述
    情節相符，並有扣得之束口袋可資佐證，又前開收受束口袋
    之人員均經被告丙○○、乙○○或助選人員明示、暗示鄉長
    選舉時要支持被告丙○○，或均知悉與被告丙○○競選鄉長
    有關，被告丙○○致贈束口袋顯係為鄉長選舉影響選民之投
    票意向無誤，另束口袋分別標價150 元及99元，具有實用性
    在客觀上足以使人心動而足以影響投票意向，且束口袋均未
    印有候選人文宣，與一般宣傳品有間，性質上屬於禮品等為
    其論據。訊據被告丙○○、乙○○否認前開犯行，被告丙○○坦承有贈送滿天星束口袋，惟辯稱：該束口袋1 個20元，
    僅係辦活動之紀念品，或平時禮尚往來的禮品，且價值不高
    ，並未向收受之人說要投票支持伊等語。被告乙○○則辯稱
    ：係辦宗親會的活動，發環保袋（即束口袋），但並無說是
    要支持被告丙○○等語。
  (二)按賄選行為之成立與否，除應就行為人主觀犯意及共犯犯意
    聯絡等心理狀態、行為時之客觀情事為綜合判斷外，仍須因
    時、因地，衡以社會常情及經驗法則作為論斷之基礎。查民
    主社會中，人民基於言論自由及參政權之保障，除依法應嚴
    守中立之特殊身分人士外，任何人均得於競選期間，在各種
    公開或不公開之場合發言或請託支持某特定候選人，至於行
    為人助選談話內容，主觀上是否已與對方有投票權人互達「
    約」其投票權為一定行使之意思合致，自應審慎加以認定，
    要非謂凡於競選期間，致贈一定價值之物品請求支持某特定
    候選人之助選行為，不問物品之種類、性質、交付及接受者
    雙方主觀上有無認識所收受財物係屬「賄賂」等情，一律論
    以行賄罪處斷。在一般人觀念中，如同日曆、桌曆般，本件
    門聯等物，係不具相當價格之贈送物品，在春節期間，常見
    許多金融業者或稍具規模公司行號，大量印製贈送不特定人
    以達廣告效果，在交付及收受之雙方主觀上是否認識所收受
    財物係屬「賄賂」，而以之為基礎或誘因而約定投票權為一
    定行使或不行使，實有合理之懷疑（最高法院92年度台上字
    第518號判決參照）。
  (三)經查，上開束口袋被告丙○○係以每個20元之價格，向蘇甲
    乙購買，而蘇甲乙則係以每個10元之價格向三商行販入，此
    迭據證人蘇甲乙證述明確，並有其提出三商行禮品訂購單可
    憑（警卷223 頁、225 頁）。而查扣之束口袋，雖上面貼有
    標價150 元、99元，唯該標價係三商行所貼示，亦據證人蘇
    甲乙供述明確，並非被告所貼標價已堪認定。而法務部90年
    10月8 日法90檢字第036885號函檢附之「賄選犯行例舉」第
    貳項，載稱：「候選人分送之競選文宣，除現金或現金之替
    代品，如：電話卡、儲值卡、提貨單等外，以介紹候選人為
    內容之單純文宣品，或以文宣附著於價值新台幣30元以下之
    單純宣傳物品，如：原子筆、鑰匙圈、打火機、小型面紙包
    、家用農民曆、便帽等，依當今社會大眾觀念，尚不足以動
    搖或影響有投票權人之投票意向，僅係候選人主觀上作為加
    深選民對其印象之用，尚難認涉有賄選罪嫌。」，被告丙○○既係以20元購入該束口袋，則其主觀上即難認有賄選之犯
    意。
  (四)又證人即被告丙○○競選總部總幹事施貴成供稱：90年12月
    底，連續3 天在被告丙○○之競選總部，分別舉辦青年會、
    婦女會、壯年會等3 次活動，其祇是出面要全村團結，把票
    投給本村的候選人丙○○，且每次活動均由被告即鄉長候選
    人丙○○及被告乙○○去發放該紅色束口袋，每人至少發1
    個等詞（偵卷第182 頁反面至第183 頁）。證人即被告丙○○競選總部執行長薛志勇亦於91年1 月10日調查時陳稱：是
    選民到丙○○競選總部走動時，競選總部人員送給選民的等
    語（偵卷第89頁反面）。證人張銀珠供稱：候選人丙○○之
    妻乙○○於90年12月23日中午12時許，在茂林鄉基督教長老
    教會舉行耶誕節慶祝活動，稱帶60個束口袋，且有參加的人
    都會送1 個（偵卷第97頁反面）。證人魏坤祥供稱：在丙○○競選總部91年1 月8 日成立時，乙○○贈送束口袋予到場
    之選民，送了很多人，且在贈送該束口袋時，乙○○告知表
    示說支持投票給丙○○等語（偵卷第188 頁反面、第189 頁
    ）。證人董桂蘭亦於91年1 月10日調查時亦稱：丙○○之助
    選人員交付該束口袋予伊時，其意思是要伊支持丙○○甚明
    （偵卷第110 頁）。魏光輝證稱：伊參加被告丙○○以召開
    茂林鄉青年會、婦女會名義之聚會時：：其因參加青年會及
    婦女會等2 次聚會，故而取得2 個束口袋等語（偵卷第175
    頁反面）；足證被告丙○○係在舉辦活動、競選總部成立、
    選民至競選總部、助選員發放、教會活動等發放束口袋，其
    發放對象並無特定有選舉權人，且亦不限定1 人只能取得1
    只，是該束口袋之發放，已與一般宣傳品發放無異。
  (五)又高雄縣桃源鄉興中國民小學、六龜鄉荖濃國民小學、仁武
    鄉烏林國民小學鳳山市福誠國民小學、內門鄉景義國民小學
    、桃源鄉樟山國民小學、大樹鄉姑山國民小學於90年11月、
    12月間亦均以20元之價格向蘇甲乙購買束口袋，且政府機關
    、金融機關，為宣導環保概念，亦多有致贈功用相同之置物
    袋，被告丙○○所發放之束口袋，僅價值20元，即使以標價
    150 元而論，與前揭以2,000 至7,000 元賄賂比較，相差甚
    遠，且並無特別或稀少而難以取得之處，在客觀上收受者亦
    不致因收受該束口袋而致生影響其投票權之行使，揆之前揭
    說明，即難認係屬賄賂。
  (六)綜上，被告丙○○、乙○○致送束口袋予鄉民之行為，並非
    賄賂，已如前述，則公訴人認被告丙○○、乙○○此部分涉
    犯投票行賄罪，即屬不能成立，此部分被告等被訴犯罪尚屬
    不能證明，因公訴人認此部分與科刑部分有連續犯之裁判上
    一罪關係，故不另為無罪之諭知。
九、原審共同被告宋能正、宋田玉英、魯仁德、武馬香妹、金瑞
    芳、簡水來、陸田秀嬌、盧健勇、鍾明發、杜成昌、胡新財
    、石秀善、姚牡丹、王里文、何瑞火、王京三、顏良、武久
    娘、蔡阿娥、孫慶豐部分，業經本院前審判決確定，故不予
    論列。
據上論斷，應依刑事訴訟法第369 條第1 項前段、第364 條、第
299 條第1 項前段，修正前公職人員選舉罷免法第90條之1 第1
項、第3 項、第5 項、第98條第3 項，刑法第11條前段、第2 條
第1 項但書、第28條、第56條、第41條第1 項前段、第37條第2
項、第74條第1 款、第2 款、第38條第1 項第2 款，罰金罰鍰提
高標準條例第2 條，判決如主文。
本案經檢察官許月雲到庭執行職務。
中    華    民    國    95    年    1     月    26    日
                  刑事第四庭    審判長法  官  蕭權閔
                                      法  官  林水城
                                      法  官  陳吉雄
以上正本證明與原本無異。
如不服本判決應於收受本判決後10日內向本院提出上訴書狀，其
未敘述上訴理由者，並得於提起上訴後10日內向本院補提理由書
狀（均須按他造當事人之人數附繕本）「切勿逕送上級法院」。
中    華    民    國    95    年    1     月    26    日
                                      書記官  梁美姿
附錄法條：
公職人員選舉罷免法第90條之1
對於有投票權之人，行求期約或交付賄賂或其他不正利益，而約
其不行使投票權或為一定之行使者，處5 年以下有期徒刑，得併
科新台幣40萬元以上400 萬元以下罰金。
預備犯前項之罪者，處1年以下有期徒刑。
預備或用以行求期約或交付之賄賂，不問屬於犯人與否，沒收之。
犯第1 項或第2 項之罪，於犯罪後6 個月內自首者，減輕或免除
其刑；因而查獲候選人為共犯者免除其刑。
犯第1 項或第2 項之罪，在偵查中自白者，減輕其刑；因而查獲
候選人為共犯者，減輕或免除其刑。
┌────────────────────────────────────┐
│附表：                                                                  │
│編號  受賄人  行賄人    受賄時間、地點        賄款      行賄方式        │
│                    （地點均在高雄縣茂林鄉）（均新台幣）                │
│ 1  戴吳水華  丙○○  90年11月初於萬山村      5,000元   乙○○交付賄款，│
│              乙○○  萬山巷50號受賄人宅                戴吳水華認係奠儀│
│                                                        而收受          │
│ 2  尤曾仁妹  丙○○  90年12月11日上午9       5,000元   乙○○交付賄款  │
│              乙○○  時，萬山村至茂林村                                │
│                      之道路上                                          │
│ 3  蘇葛美月  丙○○  90年12月間某日晚上      5,000元   丙○○交付賄款  │
│              乙○○  11時許，在多納村多                                │
│                      納巷16號蘇葛美月住                                │
│                      處                                                │
│ 4  胡福蘭    丙○○  91年1 月初某日傍晚      5,000元   丙○○交付賄款  │
│              乙○○  ，在多納村多納巷19                                │
│                      號胡福蘭住處                                      │
│ 5  施曾月姑  丙○○  90年12月間，在萬山      5,000元   乙○○交付賄款  │
│              乙○○  村萬山巷37號施曾月                                │
│                      姑住處                                            │
│ 6  林藍貴英  丙○○  90年12月29日上午，      5,000元   乙○○交付賄款  │
│              乙○○  在萬山村萬山巷8 號                                │
│                      林藍貴住處門口                                    │
│ 7  金茂榮    丙○○  90年12月中旬，在萬      3,000元   乙○○收其身分  │
│              乙○○  山村萬山巷21號金茂                證，並交付賄款  │
│                      榮住處                                            │
│ 8  林招治    丙○○  90年12月中旬，在萬      3,000元   乙○○交付賄款  │
│              乙○○  山村萬山巷部落之斜                                │
│                      坡巷內                                            │
│ 9  吳秋蓮    丙○○  90年12月下旬某日下      3,000元   乙○○交付賄款  │
│              乙○○  午4 時許，在茂林村                                │
│                      132號線道路上                                     │
│10  顏國秋    丙○○  90年12月底下午7 、      5,000元   丙○○交付賄款  │
│              乙○○  8 時許，在萬山村萬                                │
│                      山巷64號顏國秋住處                                │
│                      附近                                              │
│11  徐忠敏    丙○○  91年1 月3 、4 日間      5,000元   丙○○交付賄款  │
│              乙○○  上午10時許，在茂林                                │
│                      村茂林巷18號丙○○                                │
│                      住處                                              │
│12  嚴文里    丙○○  91年1 月初，在多納      5,000元   丙○○交由甲○○│
│              甲○○  村多納巷86號甲○○                轉交賄款，甲○○│
│                      住處                              轉交4,000元     │
│13  賀阿妹    丙○○  90年12月間，在多納      5,000元   乙○○收其身分證│
│              乙○○  村多納巷86號賀阿妹                ，並交付賄款    │
│                      住處                                              │
│14  魏光輝    丙○○  90年12月20日上午10      5,000元   丙○○收其身分證│
│              乙○○  時許，在茂林村茂林                ，並交付賄款    │
│                      巷處                                              │
│15  劉勝記    丙○○  91年1 月1 日左右，      2,000元   丙○○、乙○○在│
│              乙○○  在茂林村茂林巷72號                上述2 次時、地分│
│                      劉勝記住處；及同年                別各交付1,000元 │
│                      1月5日晚上，在茂林                ，共交付2,000元 │
│                      村茂林巷18號丙○○                                │
│                      競選總部處                                        │
│16  武馬香妹  丙○○  91年1 月5 日晚間，      5,000元   乙○○收其身分證│
│              乙○○  在茂林村茂林巷18號                ，並交付賄款    │
│                      丙○○競選總部處                                  │
│17  陳玉金    丙○○  91年1 月5 日晚間，      5,000元   乙○○收其身分證│
│              乙○○  在茂林村茂林巷18號                ，並交付賄款    │
│                      丙○○競選總部處                                  │
│18  王里文    丙○○  90年12月至91年1 月      5,000元   丙○○交付賄款  │
│              乙○○  間，在茂林鄉某不詳                                │
│                      地點                                              │
│19  孫慶豐    丙○○  90年12月至91年1 月      5,000元   乙○○交付賄款  │
│              乙○○  間，在茂林鄉某不詳                                │
│                      地點                                              │
│20  王京三    丙○○  90年12月至91年1 月      5,000元   丙○○交付賄款  │
│              乙○○  間，在茂林鄉某不詳                                │
│                      地點                                              │
│21  簡水來    丙○○  90年12月至91年1 月      5,000元   乙○○交付賄款  │
│              乙○○  間，在茂林鄉某不詳                                │
│                      地點                                              │
│22  姚牡丹    丙○○  90年12月至91年1 月      5,000元   乙○○交付賄款  │
│              乙○○  間，在茂林鄉某不詳                                │
│                      地點                                              │
│23  陸田秀嬌  丙○○  90年12月至91年1 月      5,000元   丙○○交由甲○○│
│              甲○○  間，在茂林鄉某不詳                轉交賄款，甲○○│
│                      地點                              尚未轉交即被查獲│
│24  盧健勇    丙○○  90年12月至91年1 月      3,000元   乙○○交付賄款  │
│              乙○○  間，在茂林鄉某不詳                                │
│                      地點                                              │
│25  石秀善    丙○○  90年12月至91年1 月      5,000元   乙○○交付賄款  │
│              乙○○  間，在茂林鄉某不詳                                │
│                      地點                                              │
│26  魯仁德    丙○○  90年12月至91年1 月      5,000元   乙○○交付賄款  │
│              乙○○  間，在茂林鄉某不詳                                │
│                      地點                                              │
│27  武久娘    丙○○  90年12月至91年1 月      6,000元   乙○○交付賄款  │
│              乙○○  間，在茂林鄉某不詳                （萬山村部分）  │
│                      地點                                              │
│28  顏良      丙○○  90年12月至91年1 月      5,000元   乙○○交付賄款  │
│              乙○○  間，在茂林鄉某不詳                （萬山村部分）  │
│                      地點                                              │
│29  蔡阿娥    丙○○  90年12月至91年1 月      5,000元   乙○○交付賄款  │
│              乙○○  間，在茂林鄉某不詳                （萬山村部分）  │
│                      地點                                              │
│30  鍾明發    丙○○  90年12月至91年1 月      5,000元   丙○○交付賄款  │
│              乙○○  間，在茂林鄉某不詳                                │
│                      地點                                              │
│31  杜成昌    丙○○  90年12月至91年1 月      5,000元   乙○○交付賄款  │
│              乙○○  間，在茂林鄉某不詳                                │
│                      地點                                              │
│32  何瑞火    丙○○  90年12月至91年1 月      7,000元   丙○○交付賄款  │
│              乙○○  間，在茂林鄉某不詳                                │
│                      地點                                              │
│33  胡新財    丙○○  90年12月至91年1 月      5,000元   丙○○交付賄款  │
│              乙○○  間，在茂林鄉某不詳                                │
│                      地點                                              │
│34  金瑞芳    丙○○  90年12月至91年1 月      6,000元   乙○○交付賄款  │
│              乙○○  間，在茂林鄉某不詳                                │
│                      地點                                              │
│35  田秀吉    丙○○  90年12月至91年1 月      5,000元   丙○○交由甲○○│
│              甲○○  間，在茂林鄉某不詳                轉交賄款，甲○○│
│                      地點                              尚未轉交即被查獲│
└────────────────────────────────────┘
                                               QFAK


司法院資訊處製作；財團法人民間司法改革基金會備份。
